【裁判字號】    90,訴,82
【裁判日期】    901005
【裁判案由】    侵權行為損害賠償
【裁判全文】
臺灣基隆地方法院民事判決  九十年訴字第八二號
    原      告  丙○○
                丁○○
                庚○○
                己○○
                壬○○
                戊○○
                辛○○
    被      告  乙○○
    訴訟代理人  甲○○
右當事人間請求侵權行為損害賠償事件，本院判決如左：
    主    文
被告應給付原告丙○○新台幣拾萬元，及自民國九十年三月二十二日起至清償日止
按年息百分之五計算之利息。
被告應給付原告丁○○、庚○○、己○○、壬○○、戊○○、辛○○各新台幣壹仟貳
佰貳拾捌元，及自民國九十年三月二十二日起至清償日止按年息百分之五計算之利息
。
原告其餘之訴駁回。
訴訟費用由被告負擔百分之五；餘由原告丙○○負擔百分之十、原告丁○○負擔百分
之二十五、原告庚○○、己○○、壬○○、戊○○、辛○○各負擔百分之十二。
本判決第一項於原告丙○○以新台幣壹拾萬元供擔保後，得為假執行；但被告如於假
執行程序實施前，以新台幣拾萬元為原告丙○○預供擔保，得免為假執行。
本判決第二項於原告丁○○、庚○○、己○○、壬○○、戊○○、辛○○以新台幣肆
佰元供擔保後，得為假執行；但被告如於假執行程序實施前，以新台幣壹仟貳佰貳拾
捌元為原告丁○○、庚○○、己○○、壬○○、戊○○、辛○○預供擔保，得免為假
執行。
原告其餘假執行之聲請駁回。
    事    實
甲、原告方面：
一、聲明：求為判決被告應給付原告丙○○新台幣伍拾萬元、庚○○、己○○、壬○○、戊○○及辛○○各新台幣五十萬三千七百二十八元、丁○○一百二十六萬六
    千七百九十三元，及均自本訴狀繕本送達翌日起至清償日止，按年息百分之五計
    算之利息，並陳明願供擔保聲請宣告假執行。
二、陳述：
  (一)緣原告丙○○係被害人廖敏之母，而原告丁○○、庚○○、己○○、壬○○、
      戊○○及辛○○係被害人廖敏之子、女，有身分證可稽，合先敘明。
  (二)查被告於民國八十九年九月二十八日上午六時四十五分許，駕駛車牌號碼Ｚ八
      ─五八三三號自用小客車，於行經肇事地點時，因被告駕車時並未注意車前狀
      況及兩車併行之間隔，且又超速行駛，致原告之被繼承人廖敏所騎乘之機車遭
      被告猛烈撞擊，而彈落汽車引擎蓋上，並撞及汽車擋風玻璃後跌落路面，原告
      之被繼承人廖敏因左顳頂部鈍擊，第二頸椎骨折，經送醫不治死亡。關此事實
      ，不惟有道路交通事故調查報告表及照片可稽，亦有台灣省基宜區車輛行車事
      故鑑定委員會鑑定結果足資佐證，被告涉嫌過失致死乙案，業經鈞院八十九年
      度交訴字第七○號判決被告有期徒刑八月，有判決書足憑，案並經台灣高等法
      院九十年度交上易字第一一三號判決駁回被告上訴並已確定在案。且查行車方
      向與駕駛行為是在肇事鑑定中首先要確定之工作，駕駛行為中以「煞車痕」最
      為重要，因煞車痕絕大多數是在雙方肇事撞擊前所產生的跡證。按前揭鈞院八
      十九年度交訴字第七０號刑事判決理由欄一第七行以下記載「現場並無該車之
      煞車痕跡，被害人所騎乘之機車，遭撞擊後刮地痕長達二八‧一公尺，顯見被
      告駕車時並未注意車前狀況及兩車並行之間隔，且又超速行駛．．．」等語，
      足證被告於肇事時確有疏於注意及分心情形，並經其自承嚴重超速行駛，故未
      及採煞車至撞擊原告之被繼承人廖敏，被告應負全部之肇事責任，實無庸置疑
      。
  (三)按「因故意或過失不法侵害他人權利者，負損害賠償責任」，又「違反保護他
      人之法律，致生損害於他人者，負賠償責任」，民法第一百八十四條第一項及
      第二項定有明文。又「不法侵害他人致死者，對於支出醫療及增加生活上需要
      之費用或殯葬費之人，亦應負損害賠償責任」；又「不法侵害他人致死者，被
      害人之父、母、子女及配偶，雖非財產上之損害，亦得請求賠償相當之金額」
      ；又「不法毀損他人之物者，被害人得請求賠償其物因毀損所減少之價額」。
      同法第一百九十二條第一項、第一百九十四條及第一百九十六條亦定有明文。
      如前所陳，原告之被繼承人廖敏因被告前開過失行為，致受傷死亡，被告之過
      失行為與原告之被繼承人廖敏之死亡間有相當因果關係，原告自得依前揭規定
      請求賠償，其明細如次：
    (１)增加生活上需要之費用：原告丁○○將廖敏自醫院運回家中往生，而支出救
        護車費用參仟伍佰元。
    (２)殯葬費部分：
        １、原告丁○○支出殯葬費柒拾陸萬參仟貳佰玖拾參元，有收據為憑。
        ２、「查死者家屬依習俗，請法師為死亡者誦經超度，目前已成為葬禮告別
            式中所常見，如近年來發生之大陸「千島湖船難」、「名古屋空難」皆
            見法師為亡者誦經祈福，甚至舉行誦經法會，此項儀式既已為葬禮所常
            見，已成為社會習俗，其支出自為必要之殯葬費用。又花山式堂係葬禮
            中搭蓋作為擺設靈堂、鮮花，做為告別式場用。此部分支出亦屬必要之
            殯葬費用，最高法院八十四年七月十二日之八十四年度台上字第一六二
            六號判決參照。查原告之被繼承人廖敏於八十九年九月二十八日八十九
            年九月二日辭世至八十九年十一月四日出殯當日，期間原告請法師為原
            告之被繼承人廖敏誦經超度、祈福十餘次，共計花費貳拾貳萬零伍佰元
            ，揆諸前開判決意旨，此部份支出係屬必要之殯葬費用，原告自得訴請
            被告給付。
        ３、另原告之被繼承人廖敏係採土葬，經查棺木費用一般均在十餘萬元至五
            十萬元不等，原告所買受者僅普通價格，並依此價格請求被告給付，並
            無不當，被告率認價格過高，實無理由。
    (３)修車費：原告之母廖敏所有之機車，因本件車禍受損，修理費經估價須貳萬
        貳仟參佰柒拾元，有估價單可稽，嗣並經台北市機車商業同業公會鑑定之修
        復費用亦同前述金額，亦有該公會覆函可稽。此部分金額，應由原告丁○○
        、庚○○、己○○、壬○○、戊○○及辛○○等六人繼承之，即每人各為參
        仟柒佰貳拾捌元。
    (４)慰撫金部分：
        １、原告丙○○為廖敏之母，將屆九十歲，卻須白髮人送黑髮人，情何以堪
            ，爰請求伍拾萬元之慰撫金。
        ２、原告丁○○等六人均為廖敏之子、女，因母突然受傷致死，原告等傷心
            欲絕，原告雖身分地位、經濟狀況有別，然喪母之痛則無二致，而被告
            於肇事後不聞不問，尤為可痛，爰各請求伍拾萬元之慰撫金。
  (四)綜上所陳，被告應給付原告丙○○伍拾萬元、庚○○、己○○、壬○○、戊○○及辛○○各伍拾萬參仟柒佰貳拾捌元、丁○○壹佰貳拾陸萬陸仟柒佰玖拾參
      元，合計金額為肆佰貳拾捌萬伍仟肆佰參拾參元，爰提起本訴。
三、對被告抗辯之陳述：
  (一)按強制汽車責任保險法第三十條規定：「保險人依本法規定給付之保險金，視
      為加害人或被保險人損害賠償金額之一部分，加害人或被保險人受賠償請求時
      ，得扣除之」。揆其立法意旨乃因保險人之給付係基於被保險人繳交保費所生
      ，性質上屬於被保險人賠償責任之承擔或轉嫁。但查本件保險人給付保險金係
      因被害人廖敏向第一產物保險股份有限公司投保而獲賠償，並非被告之保險人
      即國華產物保險公司所為之給付，核與前揭法條之立法意旨有別，被告主張扣
      除，顯有誤會；又被告另辯稱依同法第三十四條規定，由雙方平均分擔保險金
      乙節，均未舉證以實其說，核其所陳，實無足採。
  (二)強制汽車責任保險法第一條規定：「為使汽車交通事故所致體傷、殘廢或死亡
      之受害人，迅速獲得基本保障，並維護道路交通安全，特制定本法」。揆諸該
      條之立法目的僅對受害人生命、生活提供基本保障，而本件原告請求之非財產
      上之損害賠償，則因帶有懲罰加害人性質之損害賠償，故與前開法條保障之範
      圍迴異，不得自保險給付中扣除，併予敘明。
四、證據：提出身分證八份、本院刑事判決書、醫療收據、殯葬費收據、估價單、台
    灣高等法院刑事判決書、佳正堂香舖收據、統一發票、台灣省公路局自行收納款
    項收據、台灣山葉機車工業股份有限公司電子計算機開立專用機車出廠與貨物稅
    完稅照證、最高法院八十四年度台上字第一六二六號判決書影本各一份為證。
乙、被告方面：
一、聲明：求為判決原告之訴及假執行之聲請均駁回，並陳明如受不利被告之判決，
    願供擔保免為假執行之宣告。
二、陳述：
  (一)本件車禍肇事責任，係訴外人廖敏騎乘機車於被告右側車道併行，於交叉路口
      未依規定在三十公尺前換入內側車道左轉，而是加速超越被告之車輛搶先左轉
      ，亦有超速行為，致使被告剎車不及，造成汽車右前側與被害人機車左後方發
      生擦撞。蓋轉彎車，注意義務較直行車為大，竟未讓直行之被告先行，超速超
      越貿然左轉，其過失程度自較答辯人為大。即本件車禍肇事責任，應係由訴外
      人廖敏所引起，訴外人亦與有過失，且過失比例較重。依民法第二百一十七條
      之規定，被告請求就原告所請求之賠償金額予以過失相抵。
  (二)就原告所請求賠償金額部份：
    (１)增加生活上需要之費用之救護車費用參仟伍佰元，原告並無提出任何收據證
        明。蓋醫療單位收費均會開立收據，並無無法提供之可能。
    (２)修車費用貳萬貳仟參佰柒拾元，原告既已陳述被害人所有之機車因車禍幾乎
        全毀，是否仍有修復之必要。依民法第二百一十五條之規定，不能回復原狀
        或回復顯有重大困難者，應以金錢賠償其損害。是以原告應提出被害人所有
        之機車行車執照等相關資料，以利計算剩餘之價值。又被告於此事故之中，
        汽車之修車費用亦支出參萬元整，被害人亦需負擔部份修車費用，應與原告
        所主張之金額抵銷。
    (３)慰撫金部分，按慰撫金應審酌兩造之身分地位、經濟狀況等關係定之。被告
        因此一車禍事件，經刑事判決，判處有期徒刑捌月確定，現在監服刑，且年
        近六旬，出獄後實無資力負擔如此龐大之金額。且原告七人一律請求伍拾萬
        元精神慰撫金是否妥適，亦尚斟酌。
    (４)殯葬費部分原告提出二十張單據，此單據屬私文書之性質，被告否認其為真
        正，依民事訴訟法第三百五十七條之規定，應由舉證人證其真正。退一步言
        ，按殯葬費應指收殮及埋葬費用而言，應斟酌被害人之身份地位及生前經濟
        狀況而定，應為必要且合理，不必要者應予剔除。原告請求七十六萬三千五
        百二十九元之殯葬費應屬過高。且依最高法院八十八年度台上字第二六三四
        號民事判決中對於法師、便餐費、庫銀等認為非屬必要；另八十七年度台上
        字第二六九八號民事判決認為廚師辦桌、煙酒飲料等，與喪禮之至哀性質不
        符，非屬必要費用；又八十七年度台上字第二七二七號民事判決，對於豬頭
        、雞、魚、肉、花圈、花籃、水果、樂隊、誦經等為非屬必要費用；又八十
        五年度台上字第二六○一號民事判決，認靈厝洋樓、庫銀等為非必要開支。
        而六十四年度台上字第一二八九號判決，對於訃聞等亦不得請求。再者、原
        告對於棺木並未說明為何種材質，且對單據之真正亦未舉證以實其說，棺木
        支出費用高達十六萬元是否符合被害人之身分地位亦未說明，僅以一般費用
        為十餘萬元至五十萬元不等，含糊交代，實讓被告難以信服。
  (三)被告所駕之車號Ｚ八─五八三三號自小客車，於國華產物保險股份有限公司有
      投保強制汽車責任保險，且原告辛○○已於八十九年十一月七日向第一產物保
      險股份有限公司領取強制險保險金一百四十萬元整。依強制汽車責任保險法第
      三十條之規定，保險人給付之保險金，視為加害人損害賠償金額之一部份，加
      害人受賠償請求時，得扣除之。而原告認其所領取之保險金，係由其所繳交之
      保險費所生，顯有誤會。強制汽車責任保險係「責任」保險，乃被保險人對於
      第三人，依法應負賠償責任時，而由保險人負賠償之責。並非如「人身」保險
      ，保險金係由被保險人所繳交之保費所生，而由保險人直接賠償被保險人。
三、證據：提出估價單及統一發票、強制險領款收據、中華民國產物保險商業同業公
    會函暨九十年第一季強制險賠款同業分攤表、強制汽車責任保險同業分攤辦法、
    台灣高等法院八十八年度台上字第二六三四號、八十七年度台上字第二六九八、
    二七二七號、八十五年度台上字第二六○一號民事判決書影本各一份為證。
丙、本院依職權調閱本院八十九年度交訴字第七○號、台灣高等法院九十年度被上易
    字第一一三號刑事案卷，並函囑台北市機車公會鑑定本件機車之修復費用暨殘餘
    價格。
    理    由
一、本件原告主張：被告於八十九年九月二十八日，駕駛車牌號碼Ｚ八─五八三三號
    自用小客車，因被告駕車時並未注意車前狀況及兩車併行之間隔，且又超速行駛
    ，致原告丙○○、丁○○、庚○○、己○○、壬○○、戊○○、辛○○之被繼承
    人廖敏所騎乘之機車遭被告猛烈撞擊，而彈落汽車引擎蓋上，並撞及汽車擋風玻
    璃後跌落路面，原告之被繼承人廖敏因左顳頂部鈍擊，第二頸椎骨折，經送醫不
    治死亡，被告所涉刑事部分業經本院以八十九年度交訴字第七○號判決有期徒刑
    八月，並經台灣高等法院以九十年度交上易字第一一三號判決駁回被告上訴而確
    定等事實，業據原告提出上開刑事判決書各一份為證。被告則以：車禍之肇事責
    任，係廖敏騎乘機車於被告右側車道併行，於交叉路口未依規定在三十公尺前換
    入內側車道左轉，而是加速超越被告之車輛搶先左轉，因其超速致使被告剎車不
    及，造成汽車右前側與被害人機車左後方發生擦撞，是本件車禍肇事責任，應係
    由廖敏所引起，其亦與有過失，且過失比例較重等語資為抗辯。
二、按因故意過失不法侵害他人權利者，應負損害賠償責任，其損害與加害行為須有
    相當因果關係。經本院職權調閱本院八十九年度交訴字第七○號、台灣高等法院
    九十年度被上易字第一一三號刑事案卷結果，車禍當時直行與左轉綠燈並亮，且
    並無視線不良之情事，而汽車行駛時駕駛人應注意車前狀況及二車併行之間隔，
    在市區道路時速不得超過四十公里，為道路交通安全規則第九十四條第三項、第
    九十三條第一項第一款所明定，被告本應於岔路口前應注意是否有左轉車輛，卻
    反以超越限速之六十公里時速行駛，致未能即時採取減速等必要之措施，防止事
    故發生，難謂無過失，其亦因過失致死罪被判處有期徒刑八個月確定在案，有本
    院八十九年度交訴字第七○號、台灣高等法院九十年度被上易字第一一三號刑事
    判決書可憑，從被告撞擊後廖敏之機車刮地痕跡長達二十八點一公尺，卻無被告
    自小客車之煞車痕跡，顯見被告以急速重擊廖敏之機車，致廖敏先彈落汽車引擎
    蓋上，並撞及擋風玻璃後跌落地面，原告主張被告超速行駛之事實應堪認定，被
    告之超速駕駛行為自與原告之被繼承人廖敏死亡間，有相當之因果關係存在。
三、按不法侵害他人致死者，對於支出醫療及增加生活上需要之費用或殯喪費之人，
    應負損害賠償責任。不法侵害他人致死者，被害人之父母、子女及配偶，雖非財
    產上之損害，亦得請求賠償相當之金額，民法第一百九十二及一百九十四條定有
    明文。本件原告丙○○係廖敏之母，原告丁○○、庚○○、廖雪麗、壬○○、戊○○及辛○○係廖敏之子女，茲就原告等人請求被告賠償費用，是否應予准許，
    分述為次：
  (一)增加生活上需要之費用：原告丁○○主張將廖敏自醫院運回家中往生，而支出
      救護車費用參仟伍佰元部分，為被告所否認。按所謂增加生活上之需要，係指
      被害人被害以前並無此需要，因受侵害始有支付此費用之需要而言，例如因此
      身體受不法侵害，需住入醫院治療，於住院期間所支付之伙食費，應屬增加生
      活上需要之費用，加害人應予賠償。原告丁○○主張救護車費用係廖敏死亡後
      送回家之費用，惟並未提出收據，自難信屬實，不應准許。
  (二)殯葬費部分：原告丁○○主張支出殯葬費柒拾陸萬參仟貳佰玖拾參元，並提出
      二十張收據為憑，然為被告所否認。按有關殯葬費，係指收殮及埋葬費用而言
      ，其賠償範圍固應以實際支出之費用為準，惟仍應斟酌被害人當地之習俗、被
      害人之身份、地位及生前經濟狀況而定；又殯喪費用雖限於實際支出，惟並非
      皆可請求，實務上認為可請求之項目為棺材費、運屍、運棺及靈柩車費、壽衣
      費、喪葬用品費、墓碑費、埋葬費、遺像及鏡框費誦經祭典費等，而祭獻牲禮
      費（如雞鴨菜肉及菸酒）、樂隊費用、喪宴費用或安置祿位及奉祀之費用則為
      不得請求之項目之列。本件依原告提出之收據觀之（以被告於九十年六月十四
      日所提答辯狀內收據編號為依據），其中編號二號向宏進五金行購入之黑清潔
      袋、燈泡共一百一十二元；編號十號向李美豐商店購入帆布等七萬五千元；編
      號十一號向進順鮮花店訂購式場三萬元、編號十三號向林添丁購入金童玉女等
      估價單三萬六千元；編號十五號辦桌雜貨一萬四千四百五十五元；編號十八號
      雞鴨支出三萬二千元；編號十九號水果支出一千六百零五元；編號二十號鮮花
      支出七百六十元部分，均屬不得請求殯喪費部分，應予剔除。至於原告提出編
      號十二號之金舜益殯儀服務有限公司出具之二十二萬零五百元佛事費用，參酌
      本地人一般佛事支出之習俗及被害人生前經濟狀況，顯然過高，應認為佛事費
      用部分支出為十五萬元較為適當。綜右所陳，依原告卷內提出之收據為據，其
      請求被告賠償之殯喪費用在三十四萬五千七百十六元（即編號一：一六○○○○元、編號三：一一四九元、編號四：二四八五元、編號五：二七六九元、編
      號六：一三三○元、編號七：九二五元、編號八：五二○元、編號九：五○○○元、編號十二：減為一五○○○○元、編號十四：七○○○元、編號十六：
      八四六八元、編號十七：嗣補正為六○七○元）部分，為有理由；逾此部分之
      請求，已非屬殯葬費之必要費用範圍，為無理由，不應准許。
  (三)修車費：原告主張其繼承人廖敏所有之機車，因本件車禍受損，修理費經估價
      須二萬二千三百七十元，業據提出估價單一份為證。本院依職權函請台北市機
      車商業同業公會鑑定之修復費用結果，亦同前述原告主張之金額，有該公會覆
      函可稽。本件訴外人廖敏所有機車因與被告之車禍而受有損害，廖敏死亡，故
      此損害賠償請求權應由其繼承人繼承之。原告中之丁○○、庚○○、廖雪麗、
      壬○○、戊○○及辛○○係廖敏之子女，自得繼承此項損害賠償之請求，即各
      為三千七百二十八元（小數點以下原告未主張）。又原告丙○○並無繼承權，
      自不得請求此部分之費用賠償，附此說明。
  (四)慰撫金部分：原告丙○○主張其為廖敏之母，將屆九十歲，卻須白髮人送黑髮
      人，情何以堪，而原告丁○○等六人均為廖敏之子、女，因母突然受傷致死，
      原告等傷心欲絕，原告雖身分地位、經濟狀況有別，然喪母之痛則無二致，爰
      各請求伍拾萬元之慰撫金。按慰撫金係在填補損害及慰撫受害人因法益遭侵害
      所受之痛苦，其數額多寡由法院斟酌一切情事如加害人及受害人之身分地位、
      加害情況等而定之。本件原告丁○○之職業為偉捷不銹鋼行之負責人，登記資
      本額為四萬五千元，有其提出之台北縣政府營利事業登記證為據；原告庚○○
      為長江水族館之負責人，有營業稅核定稅額繳款書可憑；至於原告己○○則於
      原告丁○○之偉捷不銹鋼行工作，有薪資扣繳憑等為證：其他原告丙○○年歲
      已高，原告戊○○則以打零工為業，原告蔡明煌與壬○○則無職業證明。本院
      審酌被告目前已在監執行中，原告丙○○晚年喪女、原告丁○○、庚○○、己○○、壬○○、戊○○、辛○○突受喪母之打擊，渠等苦痛、怨憤之情緒，難
      以撫平，惟被告雖因超速致撞擊廖敏致死，惟其係屬過失行為，且被害人廖敏
      本身亦應負肇事之責任等一切情形，原告等人請求各五十萬元（合計為三百五
      十萬元），自嫌過高，應予核減為各三十萬元（合計為二百一十萬元），方屬
      公允，逾此數額之請求，為無理由。
四、被告抗辯廖敏未依規定在三十公尺前換入內側車道左轉，且加速超越搶先左轉等
    情，雖為原告等人所否認，惟被害人之過失行若為損害之共同原因，予損害之發
    生或擴大以助力，並與損害之發生與擴大有相當因果關係者，則有過失相抵之適
    用，經查本件交通事故經檢察官送請台灣省基宜區車輛行車事故鑑定委員會鑑定
    結果，認定原告之被繼承人廖敏駕駛重機車行經行車管制號誌岔路口，左轉不慎
    致與內側車道行駛之余車撞及，而被告乙○○駕駛之自小客車於內側左轉車道復
    嚴重超速行駛，致與廖車撞及，二者同為肇事原因，有該委員會八十九年十一月
    二十二日基宜鑑字第八九Ｏ六四Ｏ號函附鑑定意見書在卷（見偵查卷第五至七頁
    ）可佐，故被告抗辯原告之被繼承人廖敏亦有肇事責任等情，堪信屬實，可以採
    信。按民法第二百十七條第一項規定，損害之發生或擴大，被害人與有過失者，
    法院得減輕賠償金額或免除之，此規定之適用，並不以財產上之損害為限，即非
    財產上之損害，如其發生或擴大，被害人與有過失，當亦有此項規定之適用。故
    侵權行為損害賠償事件，被害人若亦請求給付慰撫金時，則慰撫金與其他賠償金
    額合計後，再依過失相抵規定計算加害人最後應賠償額。本件依台灣省基宜區車
    輛行車事故鑑定委員會鑑定結果，認定廖敏及被告乙○○二者同為肇事原因，已
    如前述，是訴外人廖敏自與有過失，並應與被告各負擔百分之五十之過失責任，
    即原告所得主張之損害數額應予以過失相抵百分之五十損害數額，換言之：(一)
    原告丁○○得請求被告賠償之殯喪費用三十四萬五千七百十六元部分，依過失相
    抵結果，僅得請求十七萬二千八百五十八元；(二)修車費用部分，原告丁○○、
    庚○○、廖雪麗、壬○○、戊○○及辛○○各得請求被告賠償三千七百二十八元
    （合計為二二三六八元），惟被告抗辯其自用小客車亦受有三萬元修繕費用之損
    害，並提出估價單及統一發票影本各一份為證，復為原告所不爭執，則訴外人廖
    敏既亦有過失，此部分自應賠償被告百分之五十修車款項（一萬五千元），換言
    之，依過失相抵應減少被告賠償之數額為七千三百六十八元（二萬二千三百六十
    八元－一萬五千元），即原告丁○○、庚○○、廖雪麗、壬○○、戊○○及辛○○各得請求被告賠償一千二百二十八元修車費用；(三)慰撫金部分，原告、丁○○、庚○○、己○○、壬○○、戊○○、辛○○等六人原各得向被告請求三十萬
    元，惟因廖敏就事故之發生亦與有百分之五十過失責任，此於非財產上之損害賠
    償亦有適用，故應減少原告等六人得請求之慰撫金額為各十五萬元。
五、被告另抗辯被告所駕之車號Ｚ八─五八三三號自小客車，於國華產物保險股份有
    限公司有投保強制汽車責任保險，原告辛○○已於八十九年十一月七日向第一產
    物保險股份有限公司領取強制險保險金一百四十萬元整，主張依強制汽車責任保
    險法第三十條之規定扣除此部分之金額，並提出強制險貸款收據、中華民國產物
    保險商業同業公會函暨九十年第一季強制險賠款同業分攤表、強制汽車責任保險
    同業分攤辦法影本各一份為證。原告雖不否認已從強制汽車責任險中獲償一百四
    十萬元之事實，僅主張：本件保險人給付保險金係因被害人廖敏向第一產物保險
    股份有限公司投保而獲賠償，並非被告之保險人即國華產物保險公司所為之給付
    ，自不得由被告主張扣除，且本件原告請求之非財產上之損害賠償，因帶有懲罰
    加害人性質之損害賠償，應不得自保險給付中扣除等情。
  (一)按責任保險所欲保障者，乃被保險人對第三人之賠償責任，於強制汽車責任保
      險中，係駕駛人因車禍肇事，對第三人負有損害賠償責任時，有保險人於保險
      金額範圍內作駕駛人清償責任之後盾，予以賠償，是強制汽車責任保險法為加
      強受害人之保護，允許受害人逕向加害人之保險公司請求。惟現行之強制汽車
      責任保險理賠作業處理要點第七點，針對兩輛車輛肇致之交通事故處理方式卻
      明文規定，兩輛汽車內之駕駛人及乘客傷亡之損失，由承保之各保險公司自行
      負責處理車內駕駛人及乘客傷亡之損失，是目前保險實務之作法，係由各方之
      保險人自行給付後，就雙方傷亡損失總和，雙方保險公司各負二分之一分攤之
      責，此依被告提出之中華民國產物保險商業同業公會函暨九十年第一季強制險
      賠款同業分攤表、強制汽車責任保險同業分攤辦法暨強制汽車責任保險法第三
      十條之規定即知。本件二造均不爭執訴外人廖敏之繼承人即原告辛○○已從第
      一產物保險股份有限公司領取強制責任保險金共一百四十萬元之事實，解釋上
      原告就第一產物保險公司所領取之保險金額相當於國華產物保險公司所給付，
      否則即與責任保險之意旨不符，將違反保險法禁止不當得利之原則，是被告抗
      辯原告辛○○已領取強制險保險金一百四十萬元，應依強制汽車責任保險法第
      三十條扣除，應屬有據，可以憑採。
  (二)至於強制汽車責任保險關於人身損害之保障範圍，應與民法所規定之責任完全
      相同，而該法所定之賠償標準應為法定最低保險金額，並非『取代』被害人之
      損害賠償請求，因目的於提供受害人迅速基本之保障，並非剝奪受害人實際之
      損害賠償請求權，故受害人所得請求給付之數額，仍須依其對被保險人所得請
      求之賠償額（即被保險人所應負擔之責任範圍）為準，殆非以強制責任保險法
      所定之賠償標準即可為斷。故受害人若可證明加害人之侵權行為所造成之實際
      損害超過其所受領之保險金額，就未受滿足賠償部分亦可再對加害人請求之。
      再者，強制責任保險法規定得請求給付保險金者為受益人或其繼承人，本件原
      告辛○○所領取之一百四十萬元保險金，應包括因廖敏死亡，原告丁○○所支
      出之殯喪費用十七萬二千八百五十八元及原告丁○○、庚○○、己○○、壬○○、戊○○、辛○○等六人之慰撫金共九十萬元（十五萬元╳六人）在內，即
      原告丁○○、庚○○、廖雪麗、壬○○、戊○○及辛○○上開實際得請求之殯
      葬費及所受精神上痛苦之慰撫金額（包括過失相抵之部分）僅為一百零七萬二
      千八百五十八元，並未超過所受領之一百四十萬保險金，依強制汽車責任保險
      法第三十條之規定，所領取之一百四十萬元視為加害人損害賠償金額之一部份
      ，是原告丁○○、庚○○、廖雪麗、壬○○、戊○○及辛○○自不得再行請求
      賠償，渠等之請求均無理由，應予駁回。
  (三)惟原告丙○○並非廖敏之繼承人，故其請求慰撫金部分應不在於所受領之一百
      四十萬元保險金範圍內，自得於本訴請求被告給付三十萬元慰撫金。
  (四)又強制汽車責任保險係關於人身損害之保障，並不及於物之毀損部分，是原告
      丁○○、庚○○、廖雪麗、壬○○、戊○○及辛○○得請求被告賠償之修車費
      用，因廖敏亦與有過失，依過失相抵法則，被告應賠償原告丁○○、庚○○、
      廖雪麗、壬○○、戊○○及辛○○各一千二百二十八元修車費用，依法有據，
      亦應准許。
六、從而，原告丁○○、庚○○、廖雪麗、壬○○、戊○○及辛○○請求被告賠償修
    車費用各一千二百二十八元，及原告丙○○請求被告給付三十萬元慰撫金暨均自
    九十年三月二十三日（即自起訴狀繕本送達之翌日）起至清償日止，按年息百分
    之五計算之法定遲延利息部分，要無不合，應予准許；逾此部分之請求，即屬無
    據，應予駁回。
七、兩造陳明願供擔保，聲請宣告假執行或免為假執行，經核原告勝訴部分，合於法
    律規定，爰分別酌定相當之擔保金額宣告之；原告其餘假執行之聲請，因訴之駁
    回而失所依據，不予准許。
據上論結，本件原告之訴，為一部有理由，一部無理由，依民事訴訟法第七十九條但
書、第八十五條但書、第三百九十條第二項、第三百九十二條，判決如主文。
中      華      民      國    九十      年      十      月      五      日
~B臺灣基隆地方法院民事庭
~B    法      官  何怡穎
右為正本係照原本作成。
對於本判決如有不服，須於判決送達後二十日內，向本院提出上訴書狀，上訴於臺灣
高等法院，並按他造當事人之人數附具繕本。
中      華      民      國    九十      年      十      月    十一      日
~B    法院書記官  陳錦進


司法院資訊處製作；財團法人民間司法改革基金會備份。
